【裁判字號】    89,訴緝,51
【裁判日期】    890711
【裁判案由】    違反銀行法
【裁判全文】
臺灣高雄地方法院刑事裁定                          八十九年度訴緝字第五一號
    公  訴  人  臺灣高雄地方法院檢察署檢察官
    被      告  甲○○
右列被告因違反銀行法案件，經檢察官提起公訴（七十八年度偵字第一四六一八號）
，本院裁定如左：
    主  文
甲○○自民國捌拾玖年柒月拾肆日起延長羈押貳月。
    理  由
一、被告甲○○因違反銀行法案件，經本院訊問後，認為犯罪嫌疑重大，且有事實足
    認有逃亡之虞，非予羈押，顯難進行審判，依刑事訴訟法第一百零一條第一項第
    一款之規定，於民國八十九年四月十四日起執行羈押。
二、茲本院以羈押期間即將屆滿，其羈押原因仍然存在，認有繼續羈押之必要，應自
    八十九年七月十四日起，延長羈押二月，爰依刑事訴訟法第一百零八條第一項、
    第二項裁定如主文。
中      華      民      國    八十九    年      七      月     十一     日
                                    臺灣高雄地方法院刑事第二庭
                                        審判長    法官
                                                  法官
                                                  法官
原判決關於丙○○、丑○○部分撤銷。
丙○○、丑○○共連續為法人負責人違反非銀行不得經營收受存款業務之規定，丙○○處有期徒刑貳年，併科罰金新台幣壹佰萬元；丑○○處有期徒刑貳年陸月，併科罰
金壹佰貳拾萬元；罰金如易服勞役，均以罰金總額與陸個月之日數比例折算，丙○○
緩刑伍年。
事    實
丙○○、丑○○與庚○○（又名陳倫）、丁志方（又名丁志芳、丁正芳）、甲○○（
又名王肯尼），均明知非銀行不得經營收受存款業務，竟基於共同犯意聯絡，丙○○
、丑○○、庚○○、甲○○四人另基於概括之犯意，先由上開五人，於民國七十八年
元月間，在高雄市三民區○○○路五六七號八樓設立群益國際金銀珠寶股份有限公司
（以下簡稱群益公司），由丙○○任董事長，庚○○任總裁，丁志方任副總裁，甲○○為財務經理，丑○○任董事長特別助理；共同決策公司業務之經營，吸收不特定之
社會大眾資金，經營群益公司登記營業項目外之存款業務，其方式每股新台幣（下同
）十五萬元，投資人以繳納現金之方式，存入公司，投資期限分半年期及一年期二種
，半年期月息六分（即九千元），一年期月息七分（即一萬零五百元），投資者由群
益公司發給載有戶名、帳號及投資金額之「職工存款憑證」，嗣群益公司因經營不善
，且適逢政府取締地下投資公司，停止出金，丑○○等人仍圖繼續經營收受存款業務
，思欲找尋合法之經營商業項目為掩護，適台北市炬門貿易有限公司（以下簡稱炬門
公司）因取得美國著名連鎖超商 SHOP.RITE在台代理權，缺乏資金擴大經營，丙○○
、庚○○、丑○○、甲○○等四人，乃由丑○○出面向炬門公司負責人乙○○、副總
理己○○等稱，其可提供資金，由炬門公司提供上開代理權及技術，進口商品等，共
同組成華得來國際企業股份有限公司（以下簡稱華得來公司），總公司設於台南市○○路○段一０六號十一樓（實際主要業務場所均在高雄市○○○路七號），由丙○○
出任董事長，丑○○任總經理，庚○○為總裁（乙○○為執行長、己○○為副總經理
，以上二人經本院前審判決無罪確定），甲○○則
擔任董事長特別助理，四人以成立各地連鎖超商為幌子，而以厚利向不特定大眾吸收
資金，並成立台北、高雄、屏東等三家分公司，連續經營華得來公司營業登記項目外
之存款業務，其方式為每股分五萬元、十萬元、十五萬元為單位，投資期限分一年期
、二年期、三年期三種，一年期開幕前加入，月息四分，開幕後月息三分，二年期開
幕前月息五分，開幕後月息四分；三年期開幕前月息六分，開幕後月息五分，並由華
得來公司發給載有戶名、帳號及投資金額之「華得來超商連鎖憑證，以為每月領取利
息之依據，迄至七十八年八月初止，計吸收資金達七千萬元（前已停止出金之群益公
司於七年七月十四日決議解散），嗣於七十年年九月初，因經營不善，停止出金而宣
告倒閉。案經台灣高等法院檢察署發交及法務部調查局高雄市調查處，移送原審法院
檢察署檢察官偵查起訴。
理        由
一、訊據上訴人即被告丑○○、丙○○均矢口否認有何前揭犯行，被告丑○○辯稱，
    其在群益公司係擔任董事長特別助理，在華得來公司則係擔任總經理，僅負責文
    書、公關及產品推銷業務，不知公司如何吸收資金云云，被告丙○○則辯稱，七
    十七年十二月間，其同鄉好友龐桂馥對其稱，其子丑○○欲與庚○○等人共同籌
    組金銀珠寶公司，經營黃金珠寶等製品之買賣事業，惟因丑○○年紀尚輕，乃極
    力說服其掛名群益公司名譽董事長，其因前均從事保密防公諜公務，未涉商事，
  故僅掛名，全未參與公司之實際營運；況其於七十年五月間，偶得知丑○○在未
    知會之下，已將群益公司報請停業，另組華得來公司，乃質問龐某，經龐某諉稱
    ，該公司係經銷超商，並提出代理外國超商貨品之說明書後，乃信以為真，其全
    然不知該二家公司有吸收存款情形云云。
二、然查：
    （一）右開事實，已據被告丑○○於法務部調查局高雄市調查處調查時，供承明
          確（見七十八年度偵字第一四六一八號偵查卷第六、七頁），核與同案被
          告甲○○及證人江應勝（華得來公司台北分公司總經理之特別助理）楊重
          文、壬○○（華得來公司顧問）稱，丑○○確有負責公司業務執行等語相
          符（偵查卷第六十一頁反面、原審卷第二一二頁、偵查卷第九頁辛○○調
          筆錄、偵查卷第二九頁、壬○○調查筆錄），證人江應勝於原審及本院審
          理中，並證稱：台北分公司實際負責人均為丑○○，公文均經其批示，台
          北所舉辦之投資說明會，均由丑○○主辦，請講師上台演講等（見原審卷
          第二一二頁、本院八十一年七月十日訊問筆錄），況且當初亦係被告龐大
          陸代表群益公司與乙○○、己○○等人商定由炬門公司提供  SHOP.RITE
          代理權，由丑○○等投資資金，而組成華得來公司，除據丑○○自承外，
          復據乙○○、己○○一再證述無訛，是丑○○嗣後翻異之詞，顯屬諉卸之
          詞，不足採信。
    （二）被告丙○○為大學畢業，歷任調查局科長、主任等職，迭據被告丙○○直
          承不諱，且其受丑○○之邀，合組群益公司，且出任該公司董事長，均出
          於其同意，且其並提供印章、身分證，親至台灣銀行三民分行及彰化商業
          銀行九如分行開設帳戶，並有台灣銀行三民分行八十一年七月廿日銀三營
          字第三四六七號函，及彰化商業銀行九如分行八十一年七月廿二日彰九如
          字第０一六四號函各一件，附卷可按，其既親自開戶，並將存款簿、印章
          交付與群益公司運用，已彰彰甚明，又其自承於群益公司、華得來公司擔
          任董事長，每月薪水高達十萬元，並參以被告自承其曾多次到高雄群益公
          司，且經本院詢以其到高雄公司時已知該公司係騙局，亦答以，據其所知
          ，公司雖設有窗放珠寶，至於公司之（裝黃金）金庫是給客戶看的，拆
          了又裝，裝了又拆好幾次，（見本院八十一年六月廿
          三日訊問筆錄），故被告丙○○顯然早已知，該公司係以金銀珠寶買賣為
          幌子，乃其仍甘掛名為董事長，按月領取高額薪水，乃至後來華得來公司
          台北分公司，屏東分公司開幕時，均親自到場主持，並據證人江應勝證稱
          ，在屏東投資發表會有見過一次，上台亮相，稱是董事長（見本院八十一
          年七月十日訊問筆錄）．復於華得來公司籌設期間，屢次以交際費、出差
          費、特支費等名目，向公司請領款項，有扣案之帳冊日記明細表可按，卷
          附之群益公司「職工存款憑證」及華得來公司之「華得來超商速鎖憑證」
          上，均印有被告印文為憑，是被告丙○○所辯，其未參與公司業務，全然
          不知該公司為違法收受存款云云，亦為卸責之詞，不足採信。
    （三）群益公司以十五萬元為單位，分半年期及一年期二種，半年期月息六分利
          ，一年期月息七分利；及華得來公司每股五萬元、十萬元、十五萬為單位
          ，一年期開幕前月息四分，開幕後月息三分；二年期月息五分，開幕後月
          息四分；三年期開幕前月息六分，開幕後月息五分，對外吸收存款付息等
          情，分別據被害人辛○○、壬○○、丁○○、寅○○指述及證人楊岱山、
          朱佳南、癸○○、余楊玉琴證述屬實，並有「職工存款憑證」「華得來超
          商連鎖憑證」，在卷足稽，且有群益公司涉嫌違法相關帳冊計有協議書，
          雜項資料、吸收資金辦法、發放獲利名冊、公司帳冊、出入金切結書、公
          司人事組織資料、屏東公分司帳冊、台南公司帳冊、台北分公司帳冊、經
          營合約書等，足資佐證，且群益公司及華得來公司之營業項目，無一包括
          收受存款，亦有該二公司公司執照及營利事業登記證影本，在卷可按。
    （四）華得來公司之吸金行為，據子○○○指稱：「我於七十八年六月間，經由
          斯福表先生介紹加入華得來公司台北分公司，於六月廿四日，經三十萬元
          交由台北分公司財務江應勝，七月十二日又交給他四十五萬元，十月廿九
          日又交給他三百三十萬元，八月二日又交給他十五萬元，但分別以我本人
          陳阿娟、葛貞德、葛采艷名議投資．．．」（台北地檢署偵字第四六五五
          號第十一頁），堪認於七十七年七月廿四日，新銀行法修正公布，並於七
          月廿六日施行後，被告等仍有吸收資金之行為。
    （五）按所謂股東之投資行為，係股東履行出資義務後，對於公司事業，即有依
          其投資比例享受權利，負擔義務之地位，股東對於公司雖有盈餘分派請求
          權，惟其前提乃以公司有盈餘時，方得為請求（公司法第二百三十二條第
          二項之反面解釋），是該盈餘分派之有無數額之多寡，必因公司之盈虧，
          而有不同，若不論公司盈虧，均給付固定金額，即因違反資本維原則，而
          不屬股東之投資行為。被告等於群益公司設立期間，假「職工存款」之名
          ，向不特定人吸收資金，並按月支付六分或七分利息；又據扣案之華得來
          公司與投資者訂定之經營合約書第八條（有關利潤分配方面）規定：「．
          ．．乙方（即華得來公司）並保證甲方（即投資人）自開業日每月享有新
          台幣００元整（其金額依開幕前後所投資，及其投資期間而有不同計算方
          式，見偵卷第十頁說明書及本判決事實欄所載）之利潤，以及年終結算盈
          餘提稅後純益30%， 作為該店開業後，甲方的盈利分配。」「盈利之分配
          爰依開業日之次月同日給付，餘比照實施之純益分配，依年終結算日為準
          。」是華得來公司雖亦假「超商連鎖憑證之名，向不特定人鼓吹投資，而
         收受所交付之金錢，惟其均以每月支付固定利益（假利潤之名）方式，且
          出資人對出資金額之運用結果，不負擔盈虧，而出資人付金錢，非為自己
          投資經營為目的，所約定或給付之紅利、利息等報酬，與本金復顯不相當
          ，依銀行法第二十九條之一規定，即與公司東之出資不同，而與收受存款
          之要件相符，志屬銀行法所規範存款業務之一種。
    （六）群益公司、華得來公司及所屬各分公司，經准之營業項目，既無收受存款
          之業務，已如前述，被告改判。
          丙○○、丑○○先為群益公司之董事長及董事長特別助理其後又為華得來
          公司之董事長及總經理，均參與上開存款業務之推展策劃，其等在執行吸
          收存款業務內，同係上開二家公司之行為負責人，其等明知二家公司之營
          業之行為，均非登記範圍之營業項目，且二家公司均非屬銀行，竟以受受
          存款方式，共同吸收資金，罪證明確，其等犯行，均已堪認定。雖同案被
          告甲○○、己○○、乙○○、證人辛○○、戊○○、朱佳南、寅○○、斯
          福表等多人，於偵審中陳稱，被告丙○○未實際負責公司業務云云，惟公
          司業務之經營，本不以親自執行為必要，苟有參與公司決策方針為已足，
          而丙○○明知其掛名為董事長之上開二家公司，係虛有其表，且知前述，
          猶仍以董事長之名義，出席開幕，投資說明會，並領取高額之報酬，若言
          其全不知所掛名為董事長之上開二家公司為地下投資公司，其誰解信，是
          上開證言，尚雖據為有利於被告丙○○之認定。另被告丙○○既明知其所
          掛名為董事長之公司為地下投資公司，猶同竟出任董事長，並提供其存款
          帳戶、存款印鑑，供作上公司使用，其既已同意上開事實，則上公司東會
          議記錄及公司所使用被告丙○○之印章，當屬丙○○提供或其同意由公司
          代刻使用，被告丙○○辯稱，其未於股東會決議記錄上簽名蓋章，顯與其
          同意出任董事長之事實，相予盾，自亦無法對被告丙○○為有利之認定。
          另證人丁○○、蕭秀枝等人雖亦稱，被告丑○○未參與吸收資金業務，然
          該二人證人均係投資人，又如何能知公司有關吸收資金內部決策者為何人
          ，且其證詞復與前述事證不符，亦不足據此即認被告丑○○無此犯行，合
          應明。
三、查非銀行不得經營收受存款，為銀行法第二十九條第一項所明定，違反者依同法
    第一百二十五條第一項規定處罰；如法人犯罪，依同條例第二項處罰行為人。又
    公司不得經營登記範圍以外之業務，為舊公司法第十五條第一項所明定，公司負
    責人違反該規定時，應依同條第三項處罰。核被告丙○○、丑○○所為，係犯銀
    行法第一百二十五條第二項、第一項非法經營收受存款業務罪及舊公司法第十五
    條第三項、第一項經營登記，業務範圍以外之業務罪。查銀行法於七十八年七月
    廿四日，經總統修正公布，於同年月廿六日行，公司法則於七十九年十一月十日
    ，經總統修正公布，於同年月十二日施行，被告等上開違反銀行之行為，並同年
    八月始終了，已在新銀行法施行之後，自適用修正後銀行法。至被告等違反公司
    法部分，依刑法第二條第一項但書之規定，自應適用較有利於被告之舊公司法，
    被告等所犯上開二罪，係一行為所犯，為想像競合犯，應從一較重之銀行法第一
    百二十五條第二項、第一項之非法經營收受存款業務罪。被告二人與庚○○、丁
    志芳、甲○○間，就群益公司違反銀行法部分，有犯意聯絡，行為分擔，被二人
    與庚○○、甲○○就華得來公司違反銀行法部分，皆有犯意聯絡，行為分擔，均
    為共同正犯。又被告等於七十八年五月間，因群益公司，經營不善，停止出金，
    而報請停業後，其因感於政府取締地下投資公司，乃以部分前群益公司吸收之資
    金出資，藉與炬門公司合作使用美國SHOP.RITE 代理權，以經營連鎖超商為幌子
    ，仍屢續非法收受存款之業務，其先後二次成立分公司非法收受存款之行為，時
    間緊接，方法雷同，所犯為同一犯罪構成要件之罪名，顯係基於同一概括犯意而
    為之，應依連續犯之規定，論以一罪，並加重其刑。
四、原審據以論罪科刑，固非無見，然查華得來公司違法收受存款部分之行為，係至
    七十八年八月為止，於七十八年九月初即因經營不善而宣告倒閉，原判決認定係
    至七十九年九月初為止，其認定事實，尚有違誤。被告二人上訴意旨，空言否認
    犯罪，雖無足取，惟原判決既有可議，自應由本院予以撤銷改判。
五、茲審酌被告丙○○前服務於調查機關，屆齡退休後，仍同意出任前開二投資公司
    之董事長，雖其未具體拓展該二公司之業務，然其為該二公司擔任公共關係，助
    長非法吸金氣焰；而丑○○除籌設上開二家地下投資公司外，並親自執行違收受
    存款業務，其戕害社會經濟秩序甚鉅，且於犯罪後，並未以吸收自投資人之資金
    ，購買任何房產，資金復下落不明，以致無法提出具體之方案，謀求解決，及其
    他一切情狀，各仍依原審之例，量處被告丙○○有期徒刑二年，併科罰金新台幣
    一百萬元；丑○○有期徒刑二年六月，併科罰金新台幣一百二十萬元，罰金部分
    ，並均論知如易服勞役，以罰金總額與陸個月之日數比例折算。
六、查被告丙○○前未曾受有期徒刑以上刑之宣告，有原審法院檢察署刑案資料註紀
    表附卷可按，且其係民國四年六月九日生，年齡已屆七十七歲，復因腦中風併左
    側內頸動脈狹窄，行動不便，需人扶持，有中央信託局公務人員保險處公北市各
    持約醫院第二聯合門診中心診斷證明書，附卷可按，可謂已是風燭殘年，且其自
    案發迄今，已二年有餘，其間歷經調查、偵查、審理，並經二度審告科刑，其受
    此偵審程序及科刑之教訓諒亦無再犯之虞，本院認本判決被告丙○○所宣告之刑
    ，以暫不執行為適當，爰就被告丙○○宣告緩刑伍年，以勵自新。
七、移送併辦意旨又以：被告丙○○、丑○○成立上開華得來公司台北分公司，吸收
    斯福表等投資人投資款項，並將並中一千四百萬元之資金，匯往高雄之華得來公
    司，下落不明，因認被告等另有犯刑法第三百三十九條第一項之詐欺罪嫌云云（
    台灣台北地方法院檢察署七十九年度偵字第五五七八號、第四六五五號），惟查
    被告等經營之華得來公司，迄七十九年八月底，仍繼續經營，其間亦有發放高額
    利息，已據證人癸○○、吳美玉等人證述屬實，即證人江應勝，告訴人斯福表等
    人對上開事實，亦不否認，本院參以前揭告訴人等甘冒高風險，以追求高利潤，
    其出於自己衡量利害之後，所為之存款行為，尚難謂陷於錯誤而交付財物，核與
    刑法第三百三十九條第一項之詐欺罪構成要件尚屬有間，惟此部分移送併辦意旨
    與前開論罪科刑部分有裁判上一罪之關係，爰不另為此部分無罪之論知。
八、移送併意旨另以：被告等所經營之華得來公司，向告訴人國際皇家乳品股份有限
    公司，購買冰品、乳品，約明付現金，竟拒不付款，因認被告等另涉有刑法第三
    百三十九條第一項之詐欺取財罪嫌（台灣台南地方法院檢察署七十九年度偵字第
    三一七一號、台灣台北地方法院檢察署七十九年度偵字第三九三二號），然查上
    開事實，與被告等違反銀行法及公司法經本院論罪科刑之事實，並無連續犯牽連
    犯之裁判上一罪關係，本院無併予審理。
據上論結，應依刑事訴訟法第三百六十九條第一項前段、第三百六十四條、第二百九
十九條第一項前段、銀行去第一百二十五條第二項、第一項、舊公司法第十五條第三
項、第一項、刑法第十一條前段、第二條第項但書，第二十八條、第五十六條、第四
十二條第三項、第七十四條第一項，罰金罰鍰提高標準條例第二條第一項，判決如主
文。
本案經檢察官黃文禎到庭執行職務。
中    華    民    國    八十一    年    九    月    廿三    日
                                  臺灣高等法院高雄分院刑事第一庭
                                  審判長法官      郭    君    勳


司法院資訊處製作；財團法人民間司法改革基金會備份。
